【裁判字號】    96,訴,396
【裁判日期】    970409
【裁判案由】    綜合所得稅
【裁判全文】
臺中高等行政法院判決
                                     96年度訴字第00396號
                              .
原      告  甲○○
訴訟代理人  賴利水律師
被      告  財政部臺灣省中區國稅局
代  表  人  乙○○
訴訟代理人  丙○○
上列當事人間因綜合所得稅事件，原告不服財政部中華民國96年
7月18日台財訴字第09613509960號訴願決定，提起行政訴訟。本
院判決如下︰
    主  文
訴願決定及原處分（復查決定）均撤銷。
訴訟費用由被告負擔。
    事  實
一、事實概要：緣原告民國（下同）92年度綜合所得稅結算申報
    ，經被告初查以原告漏報當年度取自好品味食品股份有限公
    司（下稱好品味公司）之其他所得新臺幣（下同）11,000,0
    00元，乃通報所屬北斗稽徵所歸課核定原告92年度綜合所得
    總額為11,791,193元，補徵應納稅額3,856,286元，並以原
    告違反所得稅法第71條規定，移由被告依同法第110條第1項
    規定，按所漏稅額3,753,946元處0.5倍罰鍰計1,876,900元
    （計至百元止）。原告不服，申請復查，未獲變更，提起訴
    願，遭決定駁回，遂提起行政訴訟。
二、兩造聲明：
    (一)原告聲明求為判決：訴願決定及復查決定均撤銷。
    (二)被告聲明求為判決：原告之訴駁回。
三、兩造陳述：
    (一)原告主張：
      1.按「贈與」行為，須「贈與人」與「受贈與人」，有互
        為「贈與」及「受領贈與」之意思外，亦應有贈與之事
        實。本件好品味公司既無受贈與之意思，亦無贈與之事
        實，原告亦無受贈與之意思或行為，更未曾使用該筆存
        款及利息，自與「贈與」之法定要件不相符合。
      2.被告認定於92年3月10日王珮瓔臺中市第二信用合作社
        （下稱臺中二信）文昌分社0000000存款帳戶轉存11,00
        0,000元至原告臺灣企業銀行北斗分行（下稱北斗臺灣
        企銀）第00000000000帳號存款帳戶，為好品味公司贈
        與於原告，惟該款匯入後，原告已自同一銀行原告所有
        名義第00000000000號帳戶內，自92年5月14日起，分別
        匯款11,389,000元至北斗臺灣企銀第00000000000號王
        珮瓔帳戶內；匯款8,908,959元至同銀行第00000000000
        號王炎成帳戶內。該二帳戶已由被告在另訴訟案中認定
        屬好品味公司所使用之帳戶。此匯還之款項自92年3月
        14日至同年12月31日止，共計20,297,959元，已超過於
        92年3月10日匯入之11,000,000元，是原告實無該項所
        得。
      3.原告於90年間就讀大葉大學，並無任何所得，該北斗臺
        灣企銀第00000000000號帳戶，自90年5月份起，原告父
        母王炎成、苟蓉宜公司因經營問題，即開始使用原告上
        開帳戶，該帳款項皆係好品味公司歸還原告父母之借款
        ，皆由原告父母取回，原告並未取得該款。於92年3月
        10日由臺中二信王珮瓔帳戶所匯入200萬元、300萬元、
        300萬元、300萬元等四筆款項，事後均由原告父母轉帳
        或提領使用：
        (1)92年12月30日三次分別轉帳100萬、100萬、245,290
          元，係由原告之父王炎成使用，支付其國泰人壽保險
          費。
        (2)93年10月7日轉帳610,145元及二次提領現金70萬元、
          739,855元，計2,050,000元（起訴狀誤載為「739,85
          8元，計2,500,000元」，均由原告之母苟蓉宜轉提自
          行使用，購置王炎成（以詹秀琴簽約，登記為王炎成
          所有）名義農地之支出，詳如取款憑條匯款給出賣人
          李文聰之匯款影本乙份及不動產買賣契約書所有權狀
          影本各乙份可證。
        (3)自94年9月22、23日，分別提領60萬元及70萬元，轉
          入苟蓉宜北斗臺灣企銀帳戶購買日幣，自94年10月13
          日至94年11月23日止，均由原告之母苟蓉宜陸續自行
          八次提領現金及結清帳戶，轉投資購買基金及外幣，
          此有苟蓉宜名義之申請單可證，此部分達6,652,790
          元。
        以上(1)、(2)、(3)部分計達11,398,080元，亦多於1100萬
        元，足見原告並無該項贈與之事實。
      4.本件係就92年3月10日所匯入11,000,000元，由王珮瓔
        臺中二信匯入原告北斗臺灣企銀第1697-6號帳戶之爭執
        ，與被告所稱91年3月5日匯入25,903,264元之款項並無
        關連，且時間上相差一年多，且足以證明該63494-1帳
        戶，如同61697-6帳戶，皆由原告之母苟蓉宜所使用。
        分述如下：
        (1)該25,903,264元係91年3月5日匯入原告北斗臺灣企銀
          63494-1帳戶，與本件11,000,000元無關，該25,903,
          264元匯入後，該款項已由原告之母苟蓉宜取回，於
          93年6月24日轉出25,000,000元於原告之母自有帳戶
          ，原告亦無該項所得。
        (2)所剩款項80萬以及利息，由原告之母自行提款、歸入
          其所有外，結清帳戶所剩686,359元，亦由原告之母
          苟蓉宜，加上零數湊整為700,000元，轉歸苟蓉宜自
          有名義帳戶內，此均有存款存摺轉帳憑證及取款憑證
          及存款憑證可稽。並可向北斗臺灣企銀調閱93年6月
          24日2500萬元轉帳憑證及94年6月30日800,000元提款
          單及94年10月19日686,359元提款憑單可證。
      5.另原告第00000000000號帳戶，乃由原告父母與所營好
        品味公司所使用，該1100萬元，已全數由原告父母提領
        ，使用於公司或他人，已如前述。另原告該帳戶92年間
        轉入王炎成帳戶，即達8,358,959元，每筆提款、存入
        部分，皆有該帳戶取款憑條及轉入憑條可證；其中轉入
        王炎成部分，存入金額高於提領部分，亦由原告之母苟
        蓉宜，由其所有帳戶提領併予存入，亦皆有存款憑條可
        證。例如92年8月7日原告帳戶內，原告之母自此帳戶提
        領150萬元後，併其所有帳戶29萬元，存入計為179萬元
        ，此有取款及存款憑條影本21張可證。又原告該帳戶92
        年間轉入王珮瓔之帳戶，達12,739,000元，皆有每筆提
        領及轉入憑證可稽，轉入部分所多出之金額，皆由原告
        之母提領後，加上渠自有帳戶金額，併為存入金額。例
        如92年11月21日提領45萬元加上渠帳戶54萬元，而存入
        99萬元，此有提領及存入憑證影本29張。以上所述金額
        即達21,097,959元，已超出11,000,000元。
      6.被告雖辯稱原告使用於投資款100萬元為原告所得，惟
        好品味公司歷年應分配盈餘，自90年至92年止，分別為
        59,277元、218,566元、102,305元，合計380,193元，
        仍存留於好品味公司，原告並未提領，亦應予以認列屬
        於公司歸還之款項，由原告支付為增資款，換言之，此
        100萬元投資款中，亦應扣除該380,193元，其餘619,80
        7元應屬原告向父母之墊借款或原告父母之贈與款項，
        而非屬於好品味公司之贈與。
    (二)被告答辯：
      1.原告係好品味公司股東，於92年3月10日好品味公司藉
        股東王珮瓔臺中二信0000000存款帳戶轉存11,000,000
        元至原告北斗臺灣企銀第00000000000號存款帳戶，原
        查認該筆資金為好品味公司贈與，乃核定原告其他所得
        11,000,000元，歸課原告綜合所得稅。又好品味公司負
        責人茍蓉宜（原告之母）於初查時即自承王珮瓔臺中二
        信存款帳戶為好品味公司利用王珮瓔名義所開立之帳戶
        ，好品味公司92年度自該帳戶轉存11,000,000元至原告
        北斗臺灣企銀存款帳戶，有茍蓉宜於94年6月1日談話筆
        錄、原告北斗臺灣企銀存款明細可稽。
      2.按動產所有權之歸屬，原以占有為要件，本件好品味公
        司92年間藉股東王珮瓔臺中二信第0000000號存款帳戶
        轉入原告北斗臺灣企銀第00000000000號存款帳戶11,00
        0,000元，其物權為存款人所有，自屬原告92年度之其
        他所得。原告雖主張於92年3月起陸續自其北斗臺灣企
        銀第00000000000號存款帳戶分別匯還11,389,000元至
        好品味公司所使用之王珮瓔北斗臺灣企銀第0000000000
        0號帳戶及匯還8,908,959元至王炎成北斗臺灣企銀第00
        000000000號帳戶，惟核好品味公司曾於91年3月5日自
        王珮瓔北斗臺灣企銀第00000000000號帳戶匯款25,903,
        264元予原告，該筆款項亦已超過原告所舉償還之金額
        。
      3.有關課稅要件事實，多發生於納稅義務人所得支配之範
        圍，稅捐稽徵機關掌握困難，為貫徹公平合法課稅之目
        的，因而課納稅義務人申報協力義務，本件原告雖主張
        其匯至王珮瓔及王炎成之存款帳戶為還返系爭款項，惟
        未能提示其他相關證明文據以實其說，自難認其主張為
        真實。另原告並主張其北斗臺灣企銀第00000000000號
        存款帳戶自90年5月起即為其父母所使用，系爭款項係
        好品味公司歸還其父母之借款，不僅與其前述主張相違
        ，且均無具體事證以實其說，尚難採信，原告所訴委不
        足採。
      4.原告主張其90年間就讀大葉大學並無任何所得，其臺灣
        企銀第00000000000號存款帳戶自90年5月起即為其父母
        所使用，系爭款項係好品味公司歸還其父母之借款乙節
        ，核原告90年間雖在學，惟就學與其所得及資力之有無
        ，並無必然之因果關係，難僅因其在學即謂原告之存款
        帳戶為其父母所使用。又原告於92年12月11日確自該帳
        戶繳納其本身之增資款，其主張該存款帳戶自90年5月
        起即為其父母所使用，委不足採。
      5.罰鍰部分：原告92年度綜合所得稅結算申報，漏報其他
        所得11,000,000元，被告按所漏稅額3,753,946元處0.5
        倍罰鍰合計1,876,900元（計至百元止），並無不合。
    理  由
一、本件被告代表人原為鄭宗典，於本院審理中變更為乙○○，
    並聲明承受訴訟，核無不合，應予准許，合先敘明。
二、按「凡有中華民國來源所得之個人，應就其中華民國來源之
    所得，依本法規定，課徵綜合所得稅。」、「左列各種所得
    ，免納所得稅：一、．．．十七、因繼承、遺贈或贈與而取
    得之財產。但取自營利事業贈與之財產，不在此限。」、「
    個人之綜合所得總額，以其全年左列各類所得合併計算之：
    第一類：．．．第十類：其他所得：不屬於上列各類之所得
    ，以其收入額減除成本及必要費用後之餘額為所得額。」及
    「納稅義務人應於每年5月1日起至5月31日止，填具結算申
    報書，向該管稽徵機關，申報其上一年度內構成綜合所得總
    額或營利事業收入總額之項目及數額，以及有關減免、扣除
    之事實，並應依其全年應納稅額減除暫繳稅額、尚未抵繳之
    扣繳稅額及可扣抵稅額，計算其應納之結算稅額，於申報前
    自行繳納。但短期票券利息所得之扣繳稅款不得減除。」分
    別為行為時所得稅法第2條第1項、第4條第1項第17款、第14
    條第1項第10類及第71條第1項所明定。次按「納稅義務人已
    依本法規定辦理結算申報，但對依本法規定應申報課稅之所
    得額有漏報或短報情事者，處以所漏稅額2倍以下之罰鍰。
    」則為所得稅法第110條第1項所明定。
三、本件原告係好品味公司股東，該公司於92年3月10日藉股東
    王珮瓔臺中二信文昌分社第0000000號存款帳戶轉存11,000,
    000元至原告北斗臺灣企銀第00000000000號存款帳戶，被告
    初查以該筆資金為好品味公司之贈與，乃核定原告其他所得
    11,000,000元，通報所屬北斗稽徵所歸課核定原告92年度綜
    合所得總額為11,791,193元，補徵應納稅額3,856,286元，
    原告不服，主張系爭款雖自王珮瓔臺中二信存款帳戶轉入，
    惟事後已轉存好品味公司1,000,000元，又王珮瓔臺中二信
    存款帳戶係其父母使用，存入其帳戶之款，於92年至94年間
    由其父母提領及支付其父、母之保險費、土地款投資基金及
    購買外幣等款，其本人實未獲得該項收入，自不必列報該筆
    所得云云，申經被告復查決定略以，查好品味公司負責人茍
    蓉宜（原告之母）於初查時即自承王珮瓔臺中二信存款帳戶
    為好品味公司利用王珮瓔名義所開立之帳戶，好品味公司92
    年度自該帳戶轉存11,000,000元至原告北斗臺灣企銀存款帳
    戶，有茍蓉宜於94年6月1日談話筆錄、原告北斗臺灣企銀存
    款明細可稽。原告雖提示北斗臺灣企銀存取款憑條主張92年
    12月11日轉回好品味公司1,000,000元，惟查原告轉存該筆
    款項係作為其繳納該公司增資款之用，非原告所稱係將系爭
    款項轉回該公司。又原告雖主張王珮瓔臺中二信存款帳戶係
    其父母使用，且系爭存入款由其父母提領及支付購置財產及
    保險費之支出，惟原告未能提示其他相關證明文據以實其說
    ，自難認其主張為真實，原查核認系爭所得為好品味公司之
    贈與，核定原告其他所得並無不合為由，駁回其復查之申請
    。原告不服循序提起本件訴訟主張意旨略以：原告在北斗
    臺灣企銀第00000000000號帳戶，自90年5月份起由原告父母
    王炎成、苟蓉宜使用該帳戶，原告並未取得該款。原告匯
    還之款項自92年3月14日至同年12月31日止，共計20,297,95
    9元，已超過於92年3月10日匯入之11,000,000元，是原告實
    無該項所得可言等語。
四、按「稱贈與者，謂當事人約定，一方以自己之財產無償給與
    他方，他方允受之契約。」民法第406條定有明文。法人無
    償將存款匯入他人之帳戶，一般情形下，該帳戶名義人可自
    由支配該款，應有贈與事實存在，惟因遺產及贈與稅法不對
    法人課徵贈與稅，而該帳戶名義人因受贈而有「其他所得」
    ，自應併入年度綜合所得中課稅。惟若帳戶名義人能提出反
    證，證明確無贈與之合意，所入款項並非由其支配使用者，
    自非贈與，不應據以課稅處罰。本件原告係好品味公司之股
    東，92年3月10日好品味公司藉由股東王珮瓔名義之臺中二
    信第0000000號存款帳戶轉帳匯款11,000,000元至原告北斗
    臺灣企銀第00000000000號存款帳戶，而好品味公司負責人
    茍蓉宜亦坦承上開王珮瓔名義之帳戶為好品味公司藉名使用
    ，有原告該帳戶存款明細及苟蓉宜於94年6月1日在被告機關
    之談話筆錄附原處分卷可稽，復查決定據以認定系爭11,000
    , 000元係好品味公司贈與原告者，固非無據。惟查原告自
    申請復查時起，即主張渠並無系爭11,000,000元所得，上開
    匯入之款項均由其父母轉帳及領用，並據提出取款憑條、不
    動產買賣契約書、所有權狀、基金申購書等為證。且原告之
    訴願書進一步主張：上開帳戶自90年5月以後由其父母王炎
    成、苟蓉宜取去使用等情。嗣因復查決定、訴願決定不予採
    信，原告乃於起訴狀併提出主張：系爭11,000,000元匯入後
    ，原告已自92年5月14日起，自同一銀行原告名義之另一帳
    戶（即第00000000000號帳戶），匯款11,389,000元至北斗
    臺灣企銀第00000000000號王珮瓔帳戶內；又匯款8,908,959
    元至同銀行第00000000000號王炎成帳戶內。該二帳戶已由
    被告在另訴訟案中認定屬好品味公司所使用之帳戶。此匯還
    之款項自92年3月14日至同年12月31日止，共計20,297,959
    元，已超過於92年3月10日匯入之11,000,000元等情，乃主
    張渠無系爭11,000,000元所得。經核原告前後之主張尚屬一
    貫，並無矛盾之處。關於原告主張系爭11,000,000元均由其
    父母提領使用部分，經查其詳情如下：(1)92年12月30日三次
    轉帳分別為100萬元、100萬元及245,290元，合計2,245,290
    元（含匯費、郵電費），係用以電匯支付其父之國泰人壽保
    險費，已據其提出取款憑條、匯款申請書兼轉帳傳票附本院
    卷可稽，堪信為真。(2)93年10月7日轉帳610,145元及二次提
    領現金70萬元、739,855元，計2,050,000元係由原告之母苟
    蓉宜轉帳提款，用以支付王炎成（以詹秀琴名義簽約，登記
    為王炎成所有）購置彰化縣北斗鎮○○段1742號農地之定金
    等情，業據原告提出不動產買賣契約書（其上有出賣人同日
    收訖2,050,000元之簽章）、所有權狀、取款憑條、代出賣
    人李文聰繳納放款息之放款收入傳票各乙份為證，核無不合
    ，堪予採信。(3)至於原告另主張其母苟蓉宜自94年9月22日
    至同年11月23日間分別多次提領現金計6,652,790元，用以
    購買基金及外幣（詳如本院卷第135頁原告準備書狀附表所
    示）等情，亦據其提出取款憑條、存款憑條、現金收入傳票
    、戶名為苟蓉宜之臺灣企銀輕鬆理財帳戶（第00000000000
    號綜合存款）存摺及指定用途信託資金申請書（委託人為苟
    蓉宜）等為證。此外，復據北斗臺灣企銀理財專員游嘉靜到
    庭證稱：（本院97年3月13日準備程序筆錄參照）自94年9月
    22日至同年11月23日間系爭帳戶提領現金9次計6,652,790元
    ，係原告之母領取。綜上原告之母領取現金計10,948,080元
    ，佔上開期間該帳戶最高存款餘額11,928,400元之九成以上
    ；至92年12月11日自系爭帳戶轉帳支出1,000,000元，雖係
    用以支付原告應納好品味公司1,000,000元增資股款之用，
    惟依卷附存、取款憑條所示，其上字跡與證人游嘉靜所證本
    院卷136頁苟蓉宜之筆跡相符，原告主張該屬係其母為原告
    支付亦屬可採；參以原告甲○○係70年11月14日出生，系爭
    課稅年度即92年間原告年僅22歲，原告自陳該年度係大葉大
    學之研究生，該年度之所得除系爭之11,000,000元外，其餘
    所得計791,193元，均未存入系爭北斗臺灣企銀第000000000
    00號活期儲蓄存款帳戶，參諸原告該年度有來自大葉大學之
    薪資所得96,500元，並觀諸本院卷（第176頁反面）附該帳
    號存摺內頁所示，亦可採信。而系爭帳戶於88年9月8日開戶
    時存入現金60,000元，其後至90年5月份以前，僅有小額提
    款支出及存款息存入之紀錄，自90年5月31日其後始有數拾
    萬以上大筆之金額出入，審酌上開各情，則原告所述自該日
    以後系爭帳戶由其父母使用乙節，亦可採信。
五、綜上所述，被告未就上開有利於原告之事實詳加調查，逕行
    駁回原告復查之申請，維持原處分認定原告有系爭11,000,0
    00元之收入，核有認定課稅基礎事實與證據不符之違誤。從
    而，原處分（復查決定）據以核定本件綜合所得總額計11,7
    91,193元，補徵應納稅額3,856,286元，並處罰鍰1,876,900
    元均乏依據，無可維持，訴願決定未予糾正亦嫌疏略，原告
    執以指摘非無理由，自應由本院將訴願決定及原處分（復查
    決定）均予撤銷，由被告詳加查明事證，另為適法之決定，
    以昭折服。又本件事證已臻明確，兩造其餘主張陳述及所提
    之證據，於判決之結果不生影響，不再一一論述，併此敘明
    。
據上論結，本件原告之訴為有理由，依行政訴訟法第195條第1項
前段、第98條第1項前段，判決如主文。
中    華    民    國    97    年    4     月    9     日
                臺中高等行政法院第四庭
                          審判長法  官  沈  應  南
                                法  官  許  武  峰
                                法  官  許  金  釵
以上正本證明與原本無異。
如不服本判決，應於判決送達後20日內向本院提出上訴書狀，其
未表明上訴理由者，應於提起上訴後20日內向本院提出上訴理由
書（須依對造人數附具繕本）；如於本判決宣示或公告後送達前
提起上訴者，應於判決送達後20日內補提上訴理由書（須附繕本
）。未表明上訴理由者，逕以裁定駁回。
中    華    民    國    97    年    4    月     16    日
                                書記官  許  騰  云


司法院資訊處製作；財團法人民間司法改革基金會備份。
